【裁判字號】    97,上訴,1319
【裁判日期】    970331
【裁判案由】    違反商業會計法等
【裁判全文】
臺灣高等法院刑事判決                97年度上訴字第1319號
    上  訴  人  臺灣臺北地方法院檢察署檢察官
    被      告  甲○○
                        國民
上列上訴人因被告違反商業會計法等案件，不服臺灣臺北地方法
院法院97年度訴字第66號，中華民國97年2月29日第一審判決（
起訴案號：台灣台北地方法院檢察署96年度偵字第19486號），
提起上訴，本院判決如下：
    主  文
上訴駁回。
    理  由
壹、公訴意旨略以：被告甲○○係時亨企業有限公司（下稱時亨
    公司，址設臺北市○○區○○路54號8樓）之實際負責人，
    其基於填製不實會計憑證以幫助他人逃漏稅捐之概括犯意，
    於民國84年9月至11月間，明知時亨公司並無實際銷貨之事
    實，竟連續以時亨公司名義，虛偽開立如附表所示之不實統
    一發票計20張，金額計新臺幣（下同）1584萬9212元，提供
    予久彥企業有限公司（下稱久彥公司）等7家營業人作為進
    項憑證，據以申報扣抵銷項稅額，以此不正方法幫助久彥公
    司等營業人逃漏營業稅額達79萬2461元。因認被告甲○○涉
    犯修正前（即84年5月19日修正公布，同年月21日施行之）
    商業會計法第71條第1款之商業負責人填製不實會計憑證，
    及稅捐稽徵法第43條第1項之幫助納稅義務人逃漏稅捐罪嫌
    。
貳、經查：
一、按行為一旦成立犯罪，國家對於行為人之刑罰權旋即發生，
    且係對於每一被告之每一犯罪事實而存在；惟刑罰權之發動
    ，尚有待於該管機關依法定程序進行偵查、審判及執行，始
    有具體落實之可能；若犯罪發生後，經一定期間而追訴權未
    加啟動，卻任令該刑罰權無限期之存在，其於行為人之人權
    實難謂無害；本此，認於犯罪成立後，因刑法第80條所定之
    法定期間之經過，而生追訴權消滅之效力。
二、按案件時效已完成者，應諭知免訴之判決；免訴判決得不經
    言詞辯論為之，刑事訴訟法第302條第2款、第307條分別定
    有明文；又「於中華民國94年1月7日刑法修正施行前，其追
    訴權或行刑權時效已進行而未完成者，比較修正前後之條文
    ，適用最有利於行為人之規定。」，亦為刑法施行法第8條
    之1所明定。查修正後（即94年2月2日修正公布，95年7月1
    日施行之）刑法第80條第1項有關追訴權時效期間之規定，
    與修正前刑法第80條第1項之規定不同，修正後刑法所定時
    效期間較長，表示行為人被追訴之期限較久，自屬對行為人
    不利，是比較修正前、後之條文，以修正前刑法第80條第1
    項之規定較有利於行為人，故本件關於追效權時效，應適用
    修正前刑法第80條第1項之規定。
三、查本件檢察官指訴被告甲○○涉犯修正前商業會計法第71條
    第1款之商業負責人填製不實會計憑證，及稅捐稽徵法第43
    條第1項之幫助納稅義務人逃漏稅捐罪嫌，其犯罪行為終了
    時間為84年11月15日（知月不知日，以當月15日計算），而
    上開兩罪嫌之法定最高本刑分別為5年、3年，追訴權時效依
    修正前刑法第80條第1項第3款規定均為10年（被告未曾因本
    件遭通緝或停止偵查，無加計因通緝或停止偵查而停止期間
    之問題），經據此計算，本件追訴權時效應於94年11月15日
    完成，自不得再行追訴。惟檢察官遲至96年8月23日始對被
    告進行偵查，並於同年12月30日對被告提起公訴；原審因而
    就被告被訴犯罪部分為免訴之諭知。
四、檢察官上訴意旨略以：本案係臺北市稅捐稽徵處於89年7月3
    日移送至臺灣臺北地方法院檢察署分案偵辦，最初遭移送之
    人，係時亨公司之登記負責人即被告之胞弟盧新賢，盧新賢
    經檢察官多次合法傳喚無正當理由未到庭，於拘提無結果後
    ，為臺灣臺北地方法院檢察署於96年1月5日發布通緝，並於
    同年1月9日緝獲歸案，供稱：時亨公司之實際負責人係被告
    甲○○等語，核與被告於96年1月9日以證人身份結證稱：盧
    新賢是時亨公司登記負責人，實際負責人是我，公司銷貨都
    是我在辦理等語相符。則檢察官既已於89年7月3日開始針對
    「實際涉犯本案之犯罪主體」進行偵查，並在時亨公司登記
    負責人經通緝到案後，始查知實際違犯本案之犯罪主體應係
    被告，本案自無追訴機關於法定期間內怠於行使追訴權，致
    生時效完成而消滅追訴權之效果。否則，以我國社會現今多
    係利用人頭設立公司行號之泛濫情形，若公司實際負責人均
    可在前開狀況下規避其應負擔之刑責，似與立法者設置追訴
    權時效制度之本意相違云云。經查國家刑罰權係對於每一被
    告之每一犯罪事實而存在，追訴權係檢察官對於犯罪者向法
    院確認國家刑罰權之有無及其範圍之權利，故追訴權亦係對
    每一被告之每一犯罪事實單獨存在；
    本件縱然檢察官於89年7月3日對被告之胞弟盧新賢開始實施
    偵查，惟被告甲○○與盧新賢二者人格主體不同，國家刑罰
    權對象不同，追訴權對象亦不同，二者不容混淆，不能以對
    盧新賢實施偵查，即認為已對被告實施偵查，否則檢察官若
    一直弄錯偵查對象，而行為人之追訴權時效，一直無法進行
    ，其刑罰權亦無限期存在，則與行為人之時效利益有違，於
    行為人之人權實難謂無害。是原審認定本件追訴權時效於94
    年11月間已完成，依刑事訴訟法第302條第2款之規定，為本
    件免訴之判決，並無違誤。檢察官上訴意旨指摘原判決不當
    ，為無理由，應予駁回，並不經言詞辯論為之。
據上論斷，應依刑事訴訟法第368條、第372條，判決如主文。
中    華    民    國    97    年    3    月    31     日
                  刑事第十三庭審判長法  官 曾德水
                                    法  官 談  虎
                                    法  官 梁耀鑌
以上正本證明與原本無異。
檢察官如不服本判決，應於收受送達後十日內向本院提出上訴書
狀，其未敘述上訴之理由者並得於提起上訴後十日內向本院補提
理由書（均須按他造當事人之人數附繕本）。
被告不得上訴。
                                    書記官 莊淑茹
中    華    民    國    97    年    4     月    2     日
附表：時亨公司虛開發票數列表
┌───┬────────────┬─────────┬──┬──────┬─────┐
│編號  │虛受發票之公司名        │發票期間          │張數│金額 (元)   │稅額（元）│
├───┼────────────┼─────────┼──┼──────┼─────┤
│一    │久彥企業有限公司        │84年9月、11月     │2   │2,112,000   │105,600   │
├───┼────────────┼─────────┼──┼──────┼─────┤
│二    │豪憶實業有限公司        │84年10月          │2   │882,096     │44,105    │
├───┼────────────┼─────────┼──┼──────┼─────┤
│三    │小田急企業有限公司      │84年10月、11月    │5   │3,130,574   │156,529   │
├───┼────────────┼─────────┼──┼──────┼─────┤
│四    │德士嘉實業有限公司      │84年9月至11月     │5   │4,438,572   │221,928   │
├───┼────────────┼─────────┼──┼──────┼─────┤
│五    │傑潔實業有限公司        │84年10月          │1   │1,280,500   │64,025    │
├───┼────────────┼─────────┼──┼──────┼─────┤
│六    │勁中實業有限公司        │84年10月          │1   │1,560,000   │78,000    │
├───┼────────────┼─────────┼──┼──────┼─────┤
│七    │多盛實業有限公司        │84年10月、11月    │4   │2,445,470   │122,274   │
├───┴────────────┴─────────┼──┼──────┼─────┤
│合計                                                │20  │15,849,212  │792,461   │
└──────────────────────────┴──┴──────┴─────┘


司法院資訊處製作；財團法人民間司法改革基金會備份。
